臺灣臺南地方法院刑事判決　　　　　　　93年度訴字第1039號
公　訴　人　臺灣台南地方法院檢察署檢察官
被　　　告　明惠貿易有限公司
兼　代表人　丁○○　男　67歲（民國27年2月2日生）
被　　　告　怡登國際有限公司
兼　代表人　丙○○○
被　　　告　三綱企業有限公司
兼　代表人　甲○○　男　36歲（民國58年3月26日生）
共　　　同
選任辯護人　洪梅芬律師
　　　　　　李季錦律師
　　　　　　蔡盈貞律師
上列被告因違反政府採購法案件，經檢察官聲請簡易判決處刑（
93年度偵字第六一四九、八四一０號），本院認為不宜，改依通
常程序審理後，判決如下：
    主  文
明惠貿易有限公司、怡登國際有限公司、三綱企業有限公司、丁○○、丙○○○、甲○○均無罪。
    理  由
一、公訴意旨略以：丁○○係明惠貿易有限公司（下稱明惠公司
    ）之負責人，丙○○○係怡登國際有限公司（下稱怡登公司
    ）之負責人，甲○○則係三綱企業有限公司（下稱三綱公司
    ）之負責人，三家公司董事及股東係同一家族且互為股東，
    丁○○、丙○○○為夫妻，甲○○為子。緣行政院衛生署臺
    南醫院於民國九十年三月間辦理「行政院衛生署南區醫院九
    十年度醫療用材料聯合招標」，丁○○有意承攬該案，為確
　  保招標機關確能開標決標，而使明惠公司能順利得標，竟與
    丙○○○、甲○○共同基於以詐術使開標發生不正確結果之
    犯意聯絡，先由丁○○商請丙○○○、甲○○陪標，並指示
    明惠公司在臺南地區之業務員戊○○向臺南醫院購買三份標
    單，續指示明惠公司助理馮寶月製作明惠公司之標單、標封
    及投標文件，及代怡登、三綱公司製作該二間公司之標單、
    標封及投標文件後，丁○○復委請女兒乙○○於九十年三月
    五日，前往中國國際商業銀行中山分行，分別自明惠、怡登
    及三綱公司在該銀行支票存款帳戶轉帳，申請開立面額均為
    新台幣（下同）二萬四千元，票號為ＢＢ0000000、
    ＢＢ0000000、ＢＢ0000000號連號支票三紙
    ，做為明惠、怡登、三綱三間公司之押標金，末將投標所需
    資料交由戊○○於九十年三月八日開標日上午九時，送達臺
    南醫院投標，著手以此詐術欲使開標發生不正確之結果。嗣
    因臺南醫院於九十年十二月二十六日下午三時審標時，發現
    明惠、怡登、三綱三間公司之押標金支票為同一銀行且連號
    ，經臺南醫院禁止其等參加第二階段開價格標資格，致開標
    未發生不正確之結果而未遂。因認涉有違反政府採購法第八
    十七條第六項、第三項之以詐術使開標發生不正確結果之未
    遂罪嫌（原起訴罪名包括丁○○涉嫌政府採購法第八十七條
    第五項前段及丙○○○、甲○○涉嫌政府採購法第八十七條
    第五項後段，惟經公訴檢察官於準備程序時更正刪除，詳本
    院九十三年十一月二十五日筆錄）。
二、按犯罪事實應依證據認定之，無證據不得推定其犯罪事實；
    又不能證明被告犯罪者，即應諭知無罪之判決，刑事訴訟法
    第154條第2項、第301條第1項分別定有明文。又刑事訴訟法
    規定第452條規定：檢察官聲請以簡易判決處刑之案件，經
    法院認為有第451條之一第4項但書之情形者，應適用通常程
    序審判之；又「法院於審理後認為應為無罪之諭知者」，為
    第451條之一第4項第3款明定之情形。本件本院認為檢察官
    聲請簡易判決處刑之案件應諭知無罪，爰依法改依通常程序
    審理，合先敘明。
三、公訴人認為被告涉嫌前開罪名無非以：（一）被告丁○○、
    丙○○○、甲○○之供述。（二）證人馮寶月、乙○○於偵
    查中之結證，證人戊○○於調查局詢問時之證言。（三）明
    惠、怡登、三綱公司等三間公司之營利事業登記證、公司變
    更登記事項卡經濟部公司執照。（四）明惠、怡登、三綱公
    司之標單封、資格封、投標廠商聲明書、切結書、授權書領
    據。（五）中國國際商業銀行中山分行九十三年二月二十日
    九十三北字第０四六號函，及其所附之提款支票影印本、開
    戶資料。（六）行政院衛生署臺南醫院辦理「行政院衛生署
    南區醫院九十年度醫療用材料聯合招標」第一階段開標簽到
    簿、紀錄表、聯標廠商簽名單等，資為依據。
四、經查：
（一）本件公訴意旨認被告等人參加行政院衛生署台南醫院於民
      國九十年三月五日辦理「行政院衛生署南區醫院九十年度
      醫療用材聯合招標」之招標事宜，是本案發生之時點應為
      九十年三月五日，而現行政府採購法第八十七條第五項之
      規定，係於九十一年二月六日修法時所新增，被告等人行
      為時，並無政府採購法第八十七條第五項之規定，依刑法
      第一條罪刑法定主義，被告等人之行為，應無政府採購法
      第八十七條第五項之適用，殆無疑義。此部分罪名雖經公
      訴檢察官於準備程序更正刪除，惟仍先此敘明。
（二）被告等人被訴另涉犯政府採購法第八十七條第三項之罪名
      ，該條規定係「以詐術或其他非法之方法，使廠商無法投
      標或開標發生不正確結果之未遂者」為要件。該條規定所
      規範者為結果犯，必須以「客觀上」使人認為係「詐術或
      相當於詐術」之手段，發生「使廠商無法投標」或「使開
      標發生不正確結果」之結果，才該當該罪之要件。故本件
      應審究者為被告等人參與本件起訴意旨所載之標案時，主
      觀上有無施用詐術之犯意？客觀上有無施用詐術之行為？
      及該行為能否發生「使廠商無法投標」或「使開標生不正
      確」之結果？
（三）明惠公司、怡登公司及三綱公司雖公司組成之股東相同，
      地址亦設於同一處所，甚至丁○○與丙○○○有夫妻關係
      ，甲○○與陳蕭二人有親子關係，然公司法及相關規定並
      無禁止這種情形下成立三家公司，則三家被告公司係法律
      上分別獨立之法人，堪予認定。次查，三家被告公司之會
      計財務皆獨立運作，公司業務之決策，明惠公司係由陳曜
      宸實際負責、怡登公司係由丙○○○實際負責、三綱公司
      由甲○○實際負責等情，業據怡登公司會計李憶萱於調查
      局詢問時證稱，「明惠公司負責人是丁○○，三綱公司負
      責人是甲○○，而怡登公司負責人是丙○○○，丙○○○
      亦實際負責怡登公司營運決策，怡登公司業務人員並無實
      際劃分責任區域大都由負責人丙○○○親自依照業務個案
      指派工作，我知道怡登公司有參與公營醫療院所知採購案
      投標，但是相閱作業流程皆是由負責人丙○○○全程處理
      ，至於投標資訊來源、標單如何取得、投標金額計算、押
      標全相關業務及投標寄標工作，都是負責人丙○○○親自
      處理或指派公司其他人員處理。」，明惠公司之職員馮寶
      月調查局詢問時證稱: 「明惠公司由丁○○負責決策，三
      綱公司由甲○○負責決策、恰登公司財務會計等工作，均
      委託正大會計師事務所負責」，核與被告丁○○、丙○○○、甲○○三人供述內容一致之調查筆錄附卷可稽，足證
      被告明惠公司、怡登公司、三綱公司確係獨立營業且負責
      人個別之公司，應無疑義。
（四）被告丁○○、丙○○○、甲○○等三人所代表之明惠公司
      、怡登公司及三綱公司於本件之標案是否有投標之意願？
      經查明惠、怡登、三綱三家公司執行業務之董事分別係丁○○、丙○○○及甲○○三人，有各該公司之變更登記事
      項卡在卷可按，而被告丁○○、丙○○○、甲○○等三人
      於調查局詢問及偵訊及本院審理時均一致供述對本件公訴
      意旨所指之標案有投標意願，且各自決定投標，可認被告
      等三人所代表之三家公司均有投標之真意。
（五）次按「本法所稱廠商，指公司、合夥或獨資之工商行號及
      其他得提供各機關工程、財物、勞務之自然人、法人、機
      構或團體」、「政黨及與其具關係企業之廠商，不得參與
      投標」。政府採購法第八條及第三十八條分別定有明文，
      是政府採購法上關於投標廠商之資格，除對政黨及政黨之
      關係企業設有資格上之限制外，其餘之一般廠商及其關係
      企業並末限定其資格，亦甚明確。且本件署立臺南醫院在
      招標時，對於投標廠商資格並未另作其他限制，有該醫院
      投標須知卷附可參。本件醫療儀器材料銷售之業務均為明
      惠公司、怡登公司及三綱公司所經營之營業項目內容之一
      ，且該三家公司均有實際營業行為，並非虛設之行號，此
      有明惠公司、怡登公司及三綱公司之營利事業登記證及三
      家公司八十九年至九十一年度營利事業所得稅結算申報書
      及資產負債表在卷可參。被告丁○○、丙○○○、甲○○
      等三人，不問其取得本件標案之資訊來源係自行上網路探
      知或透過丁○○之告知，只要三家公司基於各自之真意而
      為參與本件之投標之行為，於法即無違失，難認三家被告
      公司因具有家族企業或相互持股之關係企業型態，即謂其
      參與本件署立臺南醫院九十年度聯合招標中之相同標案，
      係基於詐欺故意而施用詐術之行為。
（六）證人戊○○於調查局詢問時陳稱本件參與投三家公司之標
      單係丁○○要其前往署立臺南醫院一併購買，由其寄回明
      惠公司，明惠公司填妥後，再一併寄與伊持向署立臺南醫
      院投標，戊○○於本院審理時到場結證後，並未否認該陳
      述。馮寶月則於調查筆錄及偵查中坦承本件明惠、怡登、
      三綱三家公司參與本件標案之標單均係伊填載，及乙○○
      則自調查局及偵審中均一致陳稱明惠、怡登、三綱三家公
      司參與本件投標之支票係均係由伊填載等情，固堪認定。
      惟被告等三家公司係家族企業，此由明惠、三綱二家公司
      之營利事業登記證上所載營業所在地均為臺北市○○○路
      ○段二六巷十號一樓，怡登公司則在同址四樓即明，三家
      被告公司雇用之員工間並無明顯之職務分配，且有相互支
      援之情形於一般之家族企業，並非少見，況明惠公司之職
      員馮寶月於偵查中證稱：「我記得丁○○曾交辦我有關三
      綱公司、怡登公司之相關文書處理業務。」等語，及怡登
      公司之會計李憶萱於偵查中證稱：「明惠、三綱公司的事
      情如果老闆丙○○○叫我們做，我們就會做。」等語（九
      十三年度偵字第六一四九號卷，第二四頁）相符可證。本
      件之投標事宜，不論單標或供作押標金之支票，均須蓋用
      各該公司之大小章（即公司章及負責人章），有各該標單
      及支票卷附可證。故不論填載標單及支票者是否同一人，
      重點在於明惠、怡登、三綱三家公司有無參與投標之真意
      ？本件三家公司既係出於真意，參與本件之標案，詳如（
      四）所述，則不論相關投標資料上填載之人是否同一人？
      蓋用大小章之人是否相同？均可認定合於三家被告公司之
      真意，而在三家被告公司授權範圍內，與三家被告公司是
      否施用詐術參與本件標案無涉，自難以三家公司填載標單
      及押標金支票者係同一人，即認三家被告公司暨其負責人
      參與招標施用詐術！又現代工商社會，滿足消費者需求，
      由廠商向生產者代為訂購後，再交付消費者，賺取差價，
      本屬貿易往來之常態。爭取標案，再找廠家，在完工或出
      貨期限前，提出合於契約約定之標的，所在多有。本件被
      告公司是否自行生產或經銷販售本件標案所列產品，與被
      告能否參與本件標案之資格無涉，公訴檢察官以被告公司
      未生產或販售本件標案之產品，即謂其參與本件標案施用
      詐術，本院認為與社會實況不符，難以採取。
（七）依卷附署立臺南醫院九十年度採購醫療衛材聯標廠商名單
      （警卷第68頁）所載，三家被告公司在廠商名單編號為15
      .16.17，參與之投標項次為3.6.21.23.28.29.30.36，均
      因押標金支票連號，在第一階段開標資格審查時，即因資
      格審查不及格而遭剔除，有該次招標之第一階段開標紀錄
      表（警卷第70頁）可稽，三家被告公司在該次標案並未進
      入第二階段之價格標（詳政府採購法第四十二條），實甚
      明確。而署立臺南醫院該次聯標案，未達三家之項次為20
      .  22.37.39.40.41.42有署立臺南醫院九十年度採購醫療
      衛材聯標投標家數未達三家明細（警卷第69頁）在卷可按
      。依政府採購法第四十八條第二項之規定，未達三家廠商
      之招標不予開標、決標，而署立臺南醫院九十年度採購醫
      療衛材聯標案，未達三家而流標之項次，經核與三家被告
      公司投標之項次均不相同，且三家被告公司投標項次均經
      合法程序開標、決標，由其他廠商取得該標案，有第一階
      段開標紀錄表（警卷第73-76頁）可徵，足認三家被告公
      司及被告等人雖參與標案，惟並未生「使廠商無法投標」
      或「使開標生不正確」之結果。
五、據上所陳，本件被告等人所為既非詐術，亦不生使廠商無法
    投標或使開標發生不正確結果，與政府採購法第八十七條第
    三項所載要件不合，自難論以該條之罪，更難坐以未遂之罪
    責。不能證明被告等人犯罪，依法應為無罪之諭知。
據上論斷，應依刑事訴訟法第452 條、第301 條第1 項前段，判
決如主文。
本件經檢察官己○○到庭執行職務。
中　　華　　民　　國　　94　　年　　4 　　月　20 　　日
　　　　　　　　  刑事第二庭 審判長法  官  陳振謙
                                   法　官  卓穎毓
                                   法　官  鄭燕璘
以上正本證明與原本無異
如不服本判決應於送達後10日內向本院提出上訴狀
　　　　　　　　　　　　　　   　　書記官　黃雅雲
中　　華　　民　　國　　94　　年　　4 　　月　20 　　日
